ACORDAO-COMPLETO-2366811

ACÓRDÃO 6790/2019 ATA 27/2019 - SEGUNDA CÂMARA

VISTOS, relatados e discutidos estes autos de Tomada de Contas Especial, instaurada pelo Fundo Nacional de Saúde/Ministério da Saúde (FNS/MS) , em desfavor da empresa V. Vieira Flauzino & Cia Ltda./Drogaria Araputanga - EPP, solidariamente com seus representantes legais, sra. Lucimar Pinzan de Carvalho Flauzino e sr. Valdemir Vieira Flauzino, em razão da aplicação irregular dos recursos do Sistema Único de Saúde (SUS) pela referida empresa, no âmbito do Programa Farmácia Popular do Brasil - Aqui Tem Farmácia Popular (PFPB) , em Araputanga/MT, no período de 1/1/2014 a 31/8/2015, no valor histórico de R$ 376.068,41;
ACORDAM os Ministros do Tribunal de Contas da União, reunidos em sessão da Segunda Câmara, diante das razões expostas pelo Relator, em:
9.1 nos termos dos arts. 1º, inciso I, 16, inciso III, alínea "c" e "d", da Lei 8.443/1992, c/c os arts. 19, caput, e 23, inciso III, da mesma lei, e com arts. 1º, inciso I, 209, inciso III e IV, 210 e 214, inciso III, do Regimento Interno do TCU, julgar irregulares as contas da sociedade empresarial V Vieira Flauzino & Cia Ltda./Drogaria Araputanga - EPP (CNPJ 37.504.602/0001-96) e dos respectivos sócios administradores, Sra. Lucimar Pinzan de Carvalho Flauzino (CPF XXX.336.761-XX) e Sr. Valdemir Vieira Flauzino (CPF XXX.802.881-XX) , condenando-os, em caráter solidário, ao pagamento das quantias a seguir especificadas, com a fixação do prazo de quinze dias, a contar da notificação, para que comprovem, perante este Tribunal (art. 214, inciso III, alínea 'a', do Regimento Interno) , o recolhimento das dívidas aos cofres do Fundo Nacional de Saúde, atualizadas monetariamente e acrescidas dos juros de mora, calculados a partir das datas discriminadas até a data do recolhimento, e com o abatimento de valores acaso já satisfeitos, na forma prevista na legislação em vigor:
9.1.1 Responsáveis solidários: V Vieira Flauzino & Cia Ltda./Drogaria Araputanga - EPP (CNPJ 37.504.602/0001-96) , Sra. Lucimar Pinzan de Carvalho Flauzino (CPF XXX.336.761-XX) e Sr. Valdemir Vieira Flauzino (CPF XXX.802.881-XX) :
	Data
	Valor (R$) 

	28/02/2014
	1.290,42

	28/02/2014
	14.018,40

	28/02/2014
	14,04

	16/04/2014
	972,49

	16/04/2014
	12.722,90

	16/04/2014
	53,10

	12/05/2014
	1.122,89

	12/05/2014
	14.777,55

	12/05/2014
	106,20

	30/05/2014
	1.846,13

	30/05/2014
	14.239,85

	30/05/2014
	206,55

	07/07/2014
	2.264,53

	07/07/2014
	17.072,60

	31/07/2014
	15.927,40

	31/07/2014
	100,00

	01/08/2014
	2.137,60

	01/09/2014
	15.154,95

	01/09/2014
	252,40

	09/09/2014
	1.487,45

	09/09/2014
	14,04

	01/10/2014
	13.391,05

	01/10/2014
	159,90

	02/10/2014
	2.215,18

	02/10/2014
	50,13

	03/11/2014
	1.745,98

	03/11/2014
	15.408,50

	03/11/2014
	9,72

	03/11/2014
	283,20

	28/11/2014
	1.369,15

	28/11/2014
	16.550,25

	28/11/2014
	392,40

	14/01/2015
	1.405,14

	14/01/2015
	18.646,00

	14/01/2015
	273,60

	09/02/2015
	1.051,28

	09/02/2015
	18.884,40

	09/02/2015
	175,20

	03/03/2015
	927,19

	03/03/2015
	19.709,95

	03/03/2015
	3,77

	03/03/2015
	43,20

	02/04/2015
	907,17

	02/04/2015
	21.235,05

	02/04/2015
	37,20

	02/04/2015
	41,31

	05/05/2015
	1.691,04

	05/05/2015
	19.978,25

	05/05/2015
	7,20

	12/06/2015
	24.412,00

	12/06/2015
	116,40

	15/06/2015
	1.644,74

	15/06/2015
	13,77

	03/07/2015
	22.580,45

	03/07/2015
	46,80

	06/07/2015
	1.736,52

	05/08/2015
	18.544,90

	05/08/2015
	1.064,00

	06/08/2015
	2.391,25

	06/08/2015
	173,79

	31/08/2015
	1.720,12

	31/08/2015
	19.930,60

	31/08/2015
	36,45

	31/08/2015
	337,20

	14/10/2015
	430,01

	14/10/2015
	7.637,80

	14/10/2015
	78,18

	14/10/2015
	488,60

9.2 nos termos do art. 19, caput, da Lei 8.443/1992, aplicar à sociedade empresarial V Vieira Flauzino & Cia Ltda./Drogaria Araputanga - EPP (CNPJ 37.504.602/0001-96) , à Sra. Lucimar Pinzan de Carvalho Flauzino (CPF XXX.336.761-XX) e ao Sr. Valdemir Vieira Flauzino (CPF XXX.802.881-XX) , individualmente, a multa prevista no art. 57 da Lei 8.443/1992 c/c o art. 267 do Regimento Interno, no valor de R$ 37.606,00 (trinta e sete mil e seiscentos e seis reais) , fixando-lhes o prazo de quinze dias, a contar da notificação, para que comprovem, perante este Tribunal (art. 214, inciso III, alínea 'a', do Regimento Interno) , o recolhimento das dívidas aos cofres do Tesouro Nacional, atualizadas monetariamente desde a data deste acórdão até a do efetivo recolhimento, se forem pagas após o vencimento, na forma da legislação em vigor; 
9.3 autorizar, desde logo, nos termos do art. 28, inciso II, da Lei 8.443/1992 c/c o art. 219, inciso II, do RI/TCU, a cobrança judicial das dívidas caso não atendidas as notificações; 
9.4 autorizar, desde logo, com fundamento no art. 26, da Lei 8.443/1992 c/c o art. 217, do Regimento Interno do TCU, caso seja do interesse dos responsáveis, o parcelamento das dívidas em até 36 parcelas, incidindo, sobre cada uma, os encargos legais devidos, sem prejuízo de alertá-los de que, caso optem por essa forma de pagamento, a falta de comprovação do recolhimento de qualquer parcela implicará o vencimento antecipado do saldo devedor, nos termos do art. 26, parágrafo único, e 59, da Lei 8.443/1992 c/c o art. 217, § 2º, do Regimento Interno do TCU; 
9.5 dar ciência do presente Acórdão, bem como do Relatório e Voto que o fundamentam, aos seguintes destinatários, informando-lhes que o teor integral dessas peças pode ser acessado por meio do endereço eletrônico www.tcu.gov.br/acordaos e que, caso haja interesse, o Tribunal pode enviar-lhe cópia desses documentos sem qualquer custo:
9.5.1 aos responsáveis identificados no subitem 9.1; 
9.5.2 ao Procurador-Chefe da Procuradoria da República no Mato Grosso, para adoção das medidas cabíveis, nos termos do § 3º do art. 16 da Lei 8.443/1992, c/c o § 7º do art. 209 do RITCU;
9.5.3 ao Fundo Nacional de Saúde.

Tomada de Contas Especial ante a constatação de irregularidades na execução do Programa Farmácia Popular do Brasil (PFPB) no município.

Segunda Câmara

Fundo Nacional de Saúde - MS.

3. Interessados/Responsáveis:
3.1. Responsáveis: Lucimar Pinzan de Carvalho Flauzino (XXX.336.761-XX); V Vieira Flauzino & Cia Ltda - Epp (37.504.602/0001-96); Valdemir Vieira Flauzino (XXX.802.881-XX).

13.1. Ministros presentes: Ana Arraes (Presidente), Augusto Nardes e Raimundo Carreiro (Relator).
13.2. Ministro-Substituto convocado: André Luís de Carvalho.

ACORDAO-COMPLETO-2415742

Acórdão 7134/2020 - Segunda Câmara

VALDEMIR VIEIRA FLAUZINO

RAIMUNDO CARREIRO

Trata-se de tomada de contas especial instaurada pelo Fundo Nacional de Saúde/Ministério da Saúde (FNS/MS) , em desfavor da empresa V. Vieira Flauzino & Cia Ltda./Drogaria Araputanga - EPP, solidariamente com seus representantes legais, sra. Lucimar Pinzan de Carvalho Flauzino e sr. Valdemir Vieira Flauzino, em razão da aplicação irregular dos recursos do Sistema Único de Saúde (SUS) pela referida empresa, no âmbito do Programa Farmácia Popular do Brasil - Aqui Tem Farmácia Popular (PFPB) , em Araputanga/MT, no período de 1/1/2014 a 31/8/2015, no valor histórico de R$ 376.068,41. 
2.	Reproduzo a seguir, com ajustes de forma, o teor principal da instrução conclusiva lavrada no âmbito da Secex-TCE, cujas conclusões foram endossadas pela direção da unidade e pelo Ministério Público de Contas (peças 45 a 48) :
HISTÓRICO 
2.	Em 23/11/2017, com fundamento na IN/TCU 71/2012, alterada pela IN/TCU 76/2016 e DN/TCU 155/2016, o Diretor-Executivo do Fundo Nacional de Saúde autorizou a instauração de Tomada de Contas Especial (peça 11) em razão de auditoria do Sistema Nacional de Auditoria do SUS - Denasus que constatou a aplicação irregular dos recursos do SUS pela V Vieira Flauzino & Cia Ltda./Drogaria Araputanga - EPP, conforme apontado no Relatório de Auditoria 16291-MS/SGEP/Denasus, de 5/12/2016 (peças 1 a 6) .
3.		A auditoria do Denasus teve como objetivo cumprir as diretrizes definidas como eixo prioritário do Planejamento do Departamento Nacional de Auditoria do Sistema Único de Saúde/Denasus, para avaliar a execução do Programa Farmácia Popular do Brasil - PFPB, por parte de V Vieira Flauzino & Cia Ltda./Drogaria Araputanga, bem como o estabelecido no artigo 1º do Decreto 5.090 de 20/5/2004 e § 2º e § 3º do artigo 38, da Portaria 111/GM/MS, de 28/1/2016 (peça 1, p. 3) .
4.	O motivo que levou à instauração da tomada de contas especial foi a execução pela V Vieira Flauzino & Cia Ltda./Drogaria Araputanga das ações do Programa Farmácia Popular do Brasil (PFPB) em desacordo com as normas estabelecidas pelo Ministério da Saúde. Foram constatadas irregularidades que representavam R$ 376.068,41, a saber: 
- registro de dispensação de medicamentos do PFPB, utilizando CPF em nome de pessoas falecidas;
- falta de notas fiscais contendo as aquisições de medicamentos e/ou correlatos dispensados pelo PFP;
- falta de comprovação da regularidade das dispensações de medicamentos do PFPB e registro de dispensações em nome de funcionários, sem a devida comprovação legal (peça 19, p. 2-3) .
5.	O débito calculado para as 77 ocorrências identificadas por descumprimento das normas vigentes à época, especialmente a Portaria GM/MS/971 de 15/5/2012, foi atualizado em 19/10/2017 para o valor de R$ 504.602,24 (peça 9) , levando o tomador de contas a concluir pela responsabilização da empresa V Vieira Flauzino & Cia Ltda./Drogaria Araputanga, solidariamente aos responsáveis legais à época da ocorrência dos fatos, Sra. Lucimar Pinzan de Carvalho Flauzino e Sr. Valdemir Vieira Flauzino. A inscrição em conta de responsabilidade, no SIAFI, foi efetuada mediante a Nota de Lançamento de Sistema 2017NS076901, de 28/11/2017 (peça 14) .
 (...) [descrição de fatos irrelevantes para o julgamento da TCE].
[A unidade técnica atestou a existência dos pressupostos necessários à instauração da TCE].
EXAME TÉCNICO			 
18.	As farmácias e drogarias que participam do Programa Farmácia Popular do Brasil estão sujeitas à legislação que regulamenta a matéria, notadamente a Lei 10.858, de 13/4/2004, o Decreto 5.090, de 20/5/2004, e diversas portarias do Ministério da Saúde. No caso presente, cita-se a Portaria 971/GM/MS, 15/5/2012, que veio a ser revogada pela Portaria 111/GM/MS, de 28/12/2016. Registra-se que as normas do Gabinete do Ministro da Saúde, que haviam sido publicadas no período de 1990 até 28 de setembro de 2017, foram consolidadas em seis Portarias de Consolidação (PRC) . Dessa forma, a Portaria 111/2016 foi revogada e teve seu texto consolidado na Portaria de Consolidação 5, de 28/9/2017, Seção III, Anexo LXXVII, que passou a regulamentar o Programa Farmácia Popular a partir desta data.
19.	A auditoria realizada pelo Denasus na V Vieira Flauzino & Cia Ltda./Drogaria Araputanga - EPP (CNPJ 37.504.602/0001-96) , localizada à avenida 23 de Maio, 892, bairro Centro, município de Araputanga/MT, deu origem ao Relatório de Auditoria 16291/2016/MS/SGEP/DENASUS (peças 1 a 6) , cujas conclusões embasaram o desenvolvimento da tomada de contas especial e o levantamento do débito, conforme apresentado no relatório do tomador de contas especial (peça 19, p. 2-3) .
20.	Foram apontadas no Relatório de Auditoria 16291/2016/MS/SGEP/DENASUS ocorrências relacionadas a:
a) registro de dispensação de medicamentos sem apresentação de notas fiscais de aquisição, no valor histórico de R$ 371.179,13, em afronta ao § 2º e § 3º do art. 23, art. 39, e inciso I do art. 40 da Portaria 971/GM/MS, de 15/5/2012. Evidência: constatações 459450 e 459656 (peça 1, p. 8-11) ;
b) registro de dispensações de medicamentos e/ou correlatos do PFPB em nome de pessoas falecidas, no valor histórico de R$ 716,61, reduzido a R$ 2,40 por ter sido o restante incluído em outras constatações, infringindo o art. 17, e o inciso I do art. 40 da Portaria 971/GM/MS, de 15/5/2012. Evidência: constatação 459300 (peça 1, p. 12-13) ;
c) registro de dispensações de medicamentos pertencentes ao PFPB em nome de funcionários da empresa auditada, sem a devida comprovação, no valor histórico de R$ 550,82, reduzido a R$ 4,80 por ter sido o restante incluído em outras constatações, contrariando o art. 22 e § 1º e § 3º do art. 23 da Portaria nº 971/GM/MS, de 15 de maio de 2012. Evidência: constatação 459446 (peça 1, p. 13) ;
d) irregularidades nos cupons vinculados e prescrições médicas, no valor histórico de R$ 55.817,86, valor reduzido a R$ 4.578,35, por ter sido o restante incluído em outras constatações, contrariando os arts. 20, 21, 22 e 40 da Portaria 971/GM/MS, de 15/5/2012. Evidência: constatação 459815 (peça 1, p. 14-15) ;
e) cupons vinculados disponibilizados pela empresa com dados divergentes e/ou incompletos e/ou ilegíveis, no valor histórico de R$ 665,36, já incluído em outras constatações, violando os arts. 20, 21, 22, 23 e 24 da Portaria 971/GM/MS, de 15/5/2012. Evidência: constatação 459535 (peça 1, p. 15-16) ;
f) receitas médicas disponibilizadas pela empresa com dados divergentes e/ou incompletos e/ou ilegíveis, no valor histórico de R$ 298,93, desobedecendo os arts. 20, 21, 22, 23, 24 e 40 da Portaria 971/GM/MS, de 15/5/2012. Evidência: constatação 459870 (peça 1, p. 16-17) .
	Irregularidade
	Valor histórico
	Valor a débito
	Percentual do débito

	a
	R$ 371.179,13
	R$ 371.179,13
	98,70%

	b
	R$ 716,61
	R$ 2,40
	0,00%

	c
	R$ 550,82
	R$ 4,80
	0,00%

	d
	R$ 55.817,86
	R$ 4.578,35
	1,22%

	e
	R$ 665,36
	-
	
	f
	R$ 298,93
	R$ 298,93
	0,08%

	Total
	R$ 376.063,61
	
21.	Os valores históricos foram extraídos diretamente do Relatório de Auditoria 16291/2016/MS/SGEP/DENASUS, e o somatório diverge do que consta do relatório do tomador de contas (peça 19, p. 3) , que apresenta uma diferença de R$ 4,80 a maior. Compulsando os anexos do Relatório de Auditoria 16291/2016/MS/SGEP/DENASUS (a partir da peça 1, p. 43, até a peça 6) , foi encontrada a duplicidade de lançamento do valor de R$ 2,40 nas datas de 16/4/2014 e 1/10/2014, que poderá ter acarretado tal diferença. As diferenças apresentadas entre a coluna "valor histórico" e "valor a débito" são justificadas pela auditoria como valores computados em outra ocorrência e descontados para evitar dupla contagem. Conforme se observa do quadro anterior, as irregularidades "a" e "d" são mais frequentes e constituem as parcelas significativas do total das ocorrências apontadas pela auditoria do Denasus. Considera-se que há condições para se desprezar os demais valores do total do débito, uma vez que nele representam apenas 0,08%, parcela que não tem expressão material relativa. Além disso, tal expurgo será recompensado por uma maior celeridade na apresentação das prováveis justificativas pelos responsáveis e a consequente análise após a citação dos mesmos. Destarte, o débito a ser imputado aos responsáveis ficará restrito às irregularidades "a" e "d", que abrangem 68 das 77 ocorrências relatadas, no valor histórico de R$ 375.757,48.
22.	Diante das irregularidades mencionadas no relatório do Denasus, e invocando o § 1°, artigo 43, e artigo 40 da Portaria MS 111 de 28/1/2016; foi responsabilizada a empresa V Vieira Flauzino & Cia Ltda./Drogaria Araputanga - EPP, solidariamente aos representantes legais à época das ocorrências, Sra. Lucimar Pinzan de Carvalho Flauzino e Sr. Valdemir Vieira Flauzino, conforme relatório do tomador de contas (peça 19, p. 2-4) . Com base na cláusula nona do contrato social registrado em 15/3/2013 na Junta Comercial do Estado de Mato Grosso (peça 8, p. 3) e na consulta ao sistema CPF/CNPJ da Receita Federal (peça 24) é possível afirmar que a responsabilidade pela administração cabia aos dois sócios desde aquela data, mantendo-se ativa a empresa até o presente.
23.	Em pesquisa à base de dados de Acórdãos do TCU, foram localizados três processos julgados referentes ao Programa Farmácia Popular do Brasil que já tiveram acórdãos publicados até a presente data, os TCs Processo 002.874/2014-8, 03.274/2013-6 e Processo 030.027/2017-9. Em todos esses processos foi considerada a responsabilização solidária do representante legal e da empresa, não se vislumbrando motivo para entendimento diverso. Em raciocínio convergente, embora não se vejam, de pronto, no arcabouço jurídico estabelecido para o Programa Farmácia Popular do Brasil condições inequívocas para o enquadramento 'in totum' na Súmula TCU 286, quando a pessoa jurídica de direito privado responde solidariamente com seus administradores pelos danos causados ao erário na aplicação desses recursos, entende-se cabível invocar aquele entendimento considerando uma situação fática e continuada, amparada em seguidas portarias e concertações com as farmácias participantes, caracterizando uma ação pública, com recursos públicos a elas transferidos.
24.	Em recente julgado (Acórdão 5259/2018-TCU-1ª Câmara, relator Ministro Vital do Rêgo, proferido no TC Processo 030.027/2017-9) , os posicionamentos da unidade técnica, do Ministério Público Junto ao TCU e do Relator foram uníssonos por considerar o caráter convenial conferido às avenças firmadas com farmácias e drogarias privadas pelo Programa Farmácia Popular do Brasil, o que corrobora a citação da pessoa jurídica em solidariedade com a pessoa física dos seus administradores. Cita-se trecho do Voto condutor do referido Acórdão:
Com relação à matéria de fato, como bem ressaltou o MPTCU, a norma que instituiu o PFPB (art. 2º, inciso II, da Portaria 184/2011, sucedido pelo art. 2º, inciso II, Portaria 111/2016) atribuiu ao programa, expressamente, a natureza de convênio, por meio do qual é outorgado ao particular (farmácia ou drogaria integrante da rede privada) a gestão de recursos públicos. Assim, ao assumir voluntariamente o múnus público de gestão de recursos do PFPB, o particular se submete à obrigação de prestar contas, conforme disposto no artigo 70, parágrafo único, da Constituição, e, eventual responsabilização em caso mau uso dos recursos geridos, consoante dispõe o artigo 71, inciso II, da CF/1988.
Nesse contexto, compartilho o entendimento do MPTCU, no sentido de que, ao se considerar a gestão de recursos públicos no âmbito de uma pessoa jurídica de direito privado, as decisões das pessoas naturais administradoras dessa pessoa jurídica determinam a destinação a ser dada àqueles recursos públicos. Isso faz com que, além da pessoa jurídica, também seus administradores sejam obrigados, pessoalmente, a comprovar a regular aplicação dos recursos públicos submetidos às suas decisões, a exemplo do que deliberou esta Corte no Acórdão 8969/2016-TCU-Segunda Câmara (Rel. Min. Raimundo Carreiro) .
Citação dos responsáveis
Em cumprimento ao Despacho do Ministro José Múcio Monteiro (peça 31) , foi promovida a citação da empresa V Vieira Flauzino & Cia Ltda./Drogaria Araputanga - EPP, CNPJ 37.504.602/0001-96, e dos sócios administradores, Sra. Lucimar Pinzan de Carvalho Flauzino, CPF XXX.336.761-XX, e Sr. Valdemir Vieira Flauzino, CPF XXX.802.881-XX (peças 32-34) .
[Tendo em vista os critérios de materialidade e racionalidade processual, e em face das razões apresentadas no § 21,] Os responsáveis foram citados em decorrência (...) [das duas irregularidades de maior vulto]: 
a) registro de dispensação de medicamentos sem apresentação de notas fiscais de aquisição
Ocorrência: falta de apresentação de notas fiscais comprovando as aquisições dos medicamentos e/ou correlatos registrados no Sistema Autorizador de Vendas do Programa Farmácia Popular do Brasil.
Valor histórico: R$ 371.179,13 Dispositivos violados: § 2º e § 3º do art. 23, art. 39, e inciso I do art. 40 da Portaria 971/GM/MS, de 15/5/2012.
Conduta: deixar de comprovar com as notas fiscais as aquisições dos medicamentos e/ou correlatos dispensados por meio do PFPB, quando deveria ter apresentado notas fiscais fidedignas contendo a informação da aquisição dos medicamentos dispensados pelo Programa Farmácia Popular do Brasil.
Evidência: constatações 459450 e 459656, conforme Relatório de Auditoria 16291-MS/SGEP/Denasus (peça 1, p. 8-11) .
b) irregularidades nos cupons vinculados e prescrições médicas
Ocorrência: irregularidades nos cupons vinculados e prescrições médicas registrados no Sistema Autorizador de Vendas do Programa Farmácia Popular do Brasil.
Valor histórico: R$ 4.578,35.
Dispositivos violados: arts. 20, 21, 22 e 40 da Portaria 971/GM/MS, de 15/5/2012.
Conduta: deixar de apresentar em sua totalidade as cópias dos cupons vinculados e de suas respectivas receitas médicas, quando deveria ter comprovado as dispensações pelo Programa Farmácia Popular do Brasil com os documentos correspondentes.
Evidência: constatação 459815, conforme Relatório de Auditoria 16291-MS/SGEP/Denasus (peça 1, p. 14-15) .
Os acima citados tomaram ciência dos ofícios que lhes foram remetidos, conforme documentos constantes da peças 35 a 37, tendo apresentado, tempestivamente, suas alegações de defesa, conforme documentação integrante da peça 42.
Alegações de defesa
Os responsáveis apresentaram defesa [também] em relação às Constatações nº 459449, 459659 e 459450 do Relatório do Denasus, a qual, no entanto, não será analisada, já que não foram objeto de citação [dada sua irrelevância ao propósito da TCE].
Em relação à Constatação nº 459656, os responsáveis alegaram que acreditam ter enviado todas as notas fiscais de aquisições de medicamentos, contudo, caso fosse detectada a ausência, solicitam deferimento de prazo para o reenvio dos referidos documentos, tendo em vista que será necessário solicitá-las aos fornecedores.
Análise
Os responsáveis estavam cientes da ausência das notas fiscais que comprovam as aquisições dos medicamentos e/ou correlatos dispensados por meio do PFPB desde a Auditoria nº 16291 do Denasus, realizada em 2016, ocasião em que foram notificados a apresentá-las e não o fizeram. Também tiveram oportunidade de apresentá-las no âmbito interno da Tomada de Contas Especial. Por fim, novamente tiveram oportunidade de apresentá-las no âmbito externo, quando da citação realizada por este Tribunal de Contas, o que não fizeram.
Comprova-se que foi dada oportunidade de defesa aos responsáveis, em obediência aos princípios constitucionais que asseguram o direito ao contraditório e à ampla defesa, tanto no curso da auditoria realizada pelo Denasus quanto no curso da Tomada de Contas Especial, conforme notificações e avisos de recebimento constantes das peças 7 e 16, bem como citações e avisos de recebimento constantes das peças 32 a 37.
Tendo em vista que o pedido de prorrogação de prazo se encontrava em um dos itens da defesa apresentada, e não em instrumento próprio, não foi possível verificar o pedido de prorrogação de prazo antes da instrução de mérito. Dessa forma, deverá o pedido de prorrogação de prazo ser indeferido. 
Reconhecimento de [parte das] irregularidades
Os responsáveis reconhecem as irregularidades detectadas nas Constatações nº 459300 [§20 da instrução, letra b, valor: R$ 2,40], 459446 [idem, letra c, R$ 4,80], 459815 [idem, letra d, R$ 4.578,35], 459535 [idem, letra e, R$ 665,36] e 459870 [idem, letra f, R$ 298,93] e se propõem a realizar a devolução dos valores devidos.
Culpabilidade. 
Na defesa apresentada, os responsáveis alegaram que, em 3/7/2016, a sede da empresa sofreu furto na madrugada, mediante arrombamento da porta, perdendo o estoque de perfumaria e valores em espécie. Alegam também que na ocorrência foram reviradas as prateleiras, gavetas e armário de arquivo, molhando e rasgando vários documentos, entre eles cupons de vendas e notas fiscais relacionadas ao programa Farmácia Popular, conforme suposto Boletim de Ocorrência nº 2016.203803 que estaria anexado, o qual não foi apresentado à equipe de auditoria do Denasus, conforme peça 1, p. 8, nem ao TCU, nas alegações de defesa.
Alegaram também que o Disco Rígido (HD) utilizado para arquivar os documentos digitais apresentou defeito e como resultado todos os dados foram perdidos, conforme suposto laudo que estaria anexado, o qual também não consta do processo.
Dessa forma, não há nos autos elementos para que se possa reconhecer a ocorrência de boa-fé em sua conduta, já podendo este Tribunal, desde logo, proferir o julgamento de mérito pela irregularidade das contas, conforme combinação dos §§ 2º e 6º do art. 202 do Regimento Interno do TCU. 
É, por fim, razoável afirmar que era possível aos responsáveis ter consciência da ilicitude dos atos que praticaram, sendo-lhes exigível conduta diversa, tendo em vista a clareza dos normativos a que estavam vinculados na gestão do PFPB e que foram violados. 
Não Ocorrência da Prescrição da Pretensão Punitiva 
Observa-se não ter ocorrido a prescrição da pretensão punitiva por parte do TCU que, nos termos do entendimento firmado no Acórdão 1441/2016-TCU-Plenário (Rel. Ministro Benjamin Zymler) , subordina-se ao prazo geral de prescrição indicado no art. 205 do Código Civil, qual seja, dez anos contados a partir da data de ocorrência da irregularidade sancionada, nos termos do art. 189 do Código Civil. 
As irregularidades discutidas nesta TCE ocorreram nos exercícios de 2014 e 2015, portanto há menos de 10 anos. 
Diante do exposto, não há óbice para que os responsáveis sejam apenados com a multa prevista no art. 57 da Lei 8.443/1992.
 (...) [informações irrelevantes para o julgamento de mérito da TCE no caso concreto].
PROPOSTA DE ENCAMINHAMENTO
	Diante do exposto, submetem-se os autos à consideração superior, propondo:
	a) com fundamento nos arts. 1º, inciso I, 16, inciso III, alínea 'c', da Lei 8.443/1992 c/c os arts. 19, caput, e 23, inciso III, da mesma lei, e com arts. 1º, inciso I, 209, inciso III e IV, 210 e 214, inciso III, do Regimento Interno do TCU, que sejam julgadas irregulares as contas da empresa V Vieira Flauzino & Cia Ltda./Drogaria Araputanga - EPP (CNPJ 37.504.602/0001-96) e dos sócios administradores, Sra. Lucimar Pinzan de Carvalho Flauzino (CPF XXX.336.761-XX) e Sr. Valdemir Vieira Flauzino (CPF XXX.802.881-XX) , condenando-os ao pagamento das quantias a seguir especificadas, com a fixação do prazo de quinze dias, a contar da notificação, para comprovarem, perante este Tribunal (art. 214, inciso III, alínea 'a', do Regimento Interno) , o recolhimento das dívidas aos cofres do Fundo Nacional de Saúde, atualizadas monetariamente e acrescidas dos juros de mora, calculados a partir das datas discriminadas até a data do recolhimento, e com o abatimento de valores acaso já satisfeitos, na forma prevista na legislação em vigor:
a.1) Responsáveis solidários: V Vieira Flauzino & Cia Ltda./Drogaria Araputanga - EPP (CNPJ 37.504.602/0001-96) , Sra. Lucimar Pinzan de Carvalho Flauzino (CPF XXX.336.761-XX) e Sr. Valdemir Vieira Flauzino (CPF XXX.802.881-XX) :
	Data
	Valor (R$) 

	28/02/2014
	1.290,42

	28/02/2014
	14.018,40

	28/02/2014
	14,04

	16/04/2014
	972,49

	16/04/2014
	12.722,90

	16/04/2014
	53,10

	12/05/2014
	1.122,89

	12/05/2014
	14.777,55

	12/05/2014
	106,20

	30/05/2014
	1.846,13

	30/05/2014
	14.239,85

	30/05/2014
	206,55

	07/07/2014
	2.264,53

	07/07/2014
	17.072,60

	31/07/2014
	15.927,40

	31/07/2014
	100,00

	01/08/2014
	2.137,60

	01/09/2014
	15.154,95

	01/09/2014
	252,40

	09/09/2014
	1.487,45

	09/09/2014
	14,04

	01/10/2014
	13.391,05

	01/10/2014
	159,90

	02/10/2014
	2.215,18

	02/10/2014
	50,13

	03/11/2014
	1.745,98

	03/11/2014
	15.408,50

	03/11/2014
	9,72

	03/11/2014
	283,20

	28/11/2014
	1.369,15

	28/11/2014
	16.550,25

	28/11/2014
	392,40

	14/01/2015
	1.405,14

	14/01/2015
	18.646,00

	14/01/2015
	273,60

	09/02/2015
	1.051,28

	09/02/2015
	18.884,40

	09/02/2015
	175,20

	03/03/2015
	927,19

	03/03/2015
	19.709,95

	03/03/2015
	3,77

	03/03/2015
	43,20

	02/04/2015
	907,17

	02/04/2015
	21.235,05

	02/04/2015
	37,20

	02/04/2015
	41,31

	05/05/2015
	1.691,04

	05/05/2015
	19.978,25

	05/05/2015
	7,20

	12/06/2015
	24.412,00

	12/06/2015
	116,40

	15/06/2015
	1.644,74

	15/06/2015
	13,77

	03/07/2015
	22.580,45

	03/07/2015
	46,80

	06/07/2015
	1.736,52

	05/08/2015
	18.544,90

	05/08/2015
	1.064,00

	06/08/2015
	2.391,25

	06/08/2015
	173,79

	31/08/2015
	1.720,12

	31/08/2015
	19.930,60

	31/08/2015
	36,45

	31/08/2015
	337,20

	14/10/2015
	430,01

	14/10/2015
	7.637,80

	14/10/2015
	78,18

	14/10/2015
	488,60

b) aplicar à empresa V Vieira Flauzino & Cia Ltda./Drogaria Araputanga - EPP (CNPJ 37.504.602/0001-96) , à Sra. Lucimar Pinzan de Carvalho Flauzino (CPF XXX.336.761-XX) e ao Sr. Valdemir Vieira Flauzino (CPF XXX.802.881-XX) , individualmente, a multa prevista no art. 57 da Lei 8.443/1992 c/c o art. 267 do Regimento Interno, com a fixação do prazo de quinze dias, a contar da notificação, para comprovar, perante este Tribunal (art. 214, inciso III, alínea 'a', do Regimento Interno) , o recolhimento das dívidas aos cofres do Tesouro Nacional, atualizadas monetariamente desde a data do acórdão que vier a ser proferido até a do efetivo recolhimento, se forem pagas após o vencimento, na forma da legislação em vigor; 
c) autorizar, desde logo, nos termos do art. 28, inciso II, da Lei 8.443/1992 c/c o art. 219, inciso II, do RI/TCU, a cobrança judicial das dívidas caso não atendidas as notificações; 
d) autorizar, desde logo, com fundamento no art. 26, da Lei 8.443/1992 c/c o art. 217, do Regimento Interno do TCU, caso seja do interesse dos responsáveis, o parcelamento das dívidas em até 36 parcelas, incidindo, sobre cada uma, os encargos legais devidos, sem prejuízo de alertá-los de que, caso optem por essa forma de pagamento, a falta de comprovação do recolhimento de qualquer parcela implicará o vencimento antecipado do saldo devedor, nos termos do art. 26, parágrafo único, e 59, da Lei 8.443/1992 c/c o art. 217, § 2º, do Regimento Interno do TCU; 
e) encaminhar cópia da deliberação que vier a ser proferida, bem como do relatório e do voto que a fundamentarem, ao Procurador-Chefe da Procuradoria da República no Mato Grosso, nos termos do § 3º do art. 16 da Lei 8.443/1992 c/c o § 7º do art. 209 do Regimento Interno do TCU, para adoção das medidas cabíveis; e comunicar-lhe que o relatório e o voto que a fundamentarem podem ser acessados por meio do endereço eletrônico www.tcu.gov.br/acordaos e que, caso haja interesse, o Tribunal pode enviar-lhe cópia desses documentos sem qualquer custo.
3.	O Ministério Público de Contas, representado no feito pelo Subprocurador-Geral Paulo Soares Bugarin, endossou a proposta de encaminhamento da unidade técnica, em claro e conciso parecer (peça 48) , o que justifica sua transcrição: 
	Trata-se de tomada de contas especial instaurada pelo Fundo Nacional de Saúde (FNS) em desfavor da drogaria V Vieira Flauzino & Cia Ltda. e de seus sócios administradores, Sr. Valdemir Vieira Flauzino e Sra. Lucimar Pinzan de Carvalho Flauzino, ante a constatação de irregularidades na execução do Programa Farmácia Popular do Brasil (PFPB) no Município de Araputanga/MT.
Conforme apurado em fiscalização empreendida pelo Departamento Nacional de Auditoria do SUS (Denasus) , a aludida empresa efetuou a dispensação de medicamentos sem apresentar notas fiscais referentes a diversas das operações realizadas. Além disso, também foram identificadas falhas nos cupons vinculados e prescrições médicas. O débito decorrente dessas irregularidades perfaz o montante de        R$ 375.757,48 (valor histórico) .
Devidamente citados, os responsáveis carrearam aos autos alegações de defesa (peças 42/44) em que aduzem, em síntese, que a drogaria teria sido vítima de arrombamento e furto, ocasião em que teriam sido destruídos os documentos fiscais exigidos nesta TCE. Além disso, informou que o HD utilizado para armazenar cópias digitalizadas da documentação foi danificado e, assim, as informações requeridas neste processo teriam sido perdidas.
Ao analisar o feito, a unidade técnica concluiu que os argumentos expendidos pela drogaria V Vieira Flauzino & Cia Ltda. e por seus sócios administradores não são suficientes para elidir as irregularidades em questão. Por esse motivo, alvitrou proposta para julgar suas contas irregulares, condená-los solidariamente ao ressarcimento de débito e aplicar-lhes a multa prevista no art. 57 da Lei nº 8.443/92.
Feita essa breve síntese, perfilho o encaminhamento sugerido pela Secex-TCE.
De fato, os responsáveis não lograram demonstrar a regularidade da dispensação de diversos medicamentos, uma vez que não trouxeram aos autos as notas ficais referentes a tais transações. Da mesma forma, tampouco apresentaram evidências de que a documentação faltante tenha sido destruída por vândalos, motivo pelo qual não há como acatar as justificativas alegadas nesta etapa processual.
Assim, e considerando que no âmbito do PFPB, programa instituído mediante o Decreto nº 5.090/2004, a relação que se estabelece entre o Poder Público e o particular (farmácia ou drogaria integrante da rede privada) tem natureza de convênio, por meio do qual é outorgado ao particular a gestão de recursos públicos, não assiste melhor sorte aos responsáveis do que a condenação proposta pela unidade técnica.
Ante os elementos que compõem os autos e por considerar adequado o exame realizado pela Secex-TCE, este representante do Ministério Público de Contas manifesta-se de acordo com a proposta de encaminhamento contida na instrução de peça 45, p. 8-11.
É o Relatório.

8.1. Mayara Serafim dos Reis Oliveira (21.904/OAB-MT) e outros, representando Valdemir Vieira Flauzino, V Vieira Flauzino & Cia Ltda - Epp e Lucimar Pinzan de Carvalho Flauzino.

Subprocurador-Geral Paulo Soares Bugarin.

TOMADA DE CONTAS ESPECIAL. FNS. SUS. PROGRAMA FARMÁCIA POPULAR DO BRASIL. EMPRESA CREDENCIADA AO FORNECIMENTO DE MEDICAMENTOS. RECURSOS DE ORIGEM FEDERAL. RELAÇÃO DE NATUREZA ANÁLOGA À CONVENIAL. SUJEIÇÃO À JURISDIÇÃO DO TCU. IRREGULARIDADES EM REGISTROS DE DISPENSAÇÃO DE MEDICAMENTOS DO PROGRAMA FEDERAL. ALEGAÇÕES DE DEFESA SEM OS RESPECTIVOS DOCUMENTOS PROBATÓRIOS. CONTAS IRREGULARES. DÉBITO SOLIDÁRIO. MULTA. CIÊNCIA.

TOMADA DE CONTAS ESPECIAL (TCE)

Secretaria de Controle Externo de Tomada de Contas Especial (SecexTCE).

Inicialmente, informo relatar este processo em sucessão ao Ministro José Múcio Monteiro, nos termos do art. 152 do Regimento Interno deste Tribunal.
2.	A matéria de fundo e a instrução processual foram muito bem explanadas no conciso e bem elaborado parecer do Subprocurador-Geral Paulo Soares Bugarin, razão por que peço licença para aqui reprisá-lo:
	Trata-se de tomada de contas especial instaurada pelo Fundo Nacional de Saúde (FNS) em desfavor da drogaria V Vieira Flauzino & Cia Ltda. e de seus sócios administradores, Sr. Valdemir Vieira Flauzino e Sra. Lucimar Pinzan de Carvalho Flauzino, ante a constatação de irregularidades na execução do Programa Farmácia Popular do Brasil (PFPB) no Município de Araputanga/MT.
Conforme apurado em fiscalização empreendida pelo Departamento Nacional de Auditoria do SUS (Denasus) , a aludida empresa efetuou a dispensação de medicamentos sem apresentar notas fiscais referentes a diversas das operações realizadas. Além disso, também foram identificadas falhas nos cupons vinculados e prescrições médicas. O débito decorrente dessas irregularidades perfaz o montante de  R$ 375.757,48 (valor histórico) .
Devidamente citados, os responsáveis carrearam aos autos alegações de defesa (peças 42/44) em que aduzem, em síntese, que a drogaria teria sido vítima de arrombamento e furto, ocasião em que teriam sido destruídos os documentos fiscais exigidos nesta TCE. Além disso, informou que o HD utilizado para armazenar cópias digitalizadas da documentação foi danificado e, assim, as informações requeridas neste processo teriam sido perdidas.
Ao analisar o feito, a unidade técnica concluiu que os argumentos expendidos pela drogaria V Vieira Flauzino & Cia Ltda. e por seus sócios administradores não são suficientes para elidir as irregularidades em questão. Por esse motivo, alvitrou proposta para julgar suas contas irregulares, condená-los solidariamente ao ressarcimento de débito e aplicar-lhes a multa prevista no art. 57 da Lei nº 8.443/92.
Feita essa breve síntese, perfilho o encaminhamento sugerido pela Secex-TCE.
De fato, os responsáveis não lograram demonstrar a regularidade da dispensação de diversos medicamentos, uma vez que não trouxeram aos autos as notas ficais referentes a tais transações. Da mesma forma, tampouco apresentaram evidências de que a documentação faltante tenha sido destruída por vândalos, motivo pelo qual não há como acatar as justificativas alegadas nesta etapa processual.
Assim, e considerando que no âmbito do PFPB, programa instituído mediante o Decreto nº 5.090/2004, a relação que se estabelece entre o Poder Público e o particular (farmácia ou drogaria integrante da rede privada) tem natureza de convênio, por meio do qual é outorgado ao particular a gestão de recursos públicos, não assiste melhor sorte aos responsáveis do que a condenação proposta pela unidade técnica.
Ante os elementos que compõem os autos e por considerar adequado o exame realizado pela Secex-TCE, este representante do Ministério Público de Contas manifesta-se de acordo com a proposta de encaminhamento contida na instrução de peça 45, p. 8-11.
3.	Dito isso, registro minha concordância integral com as análises e fundamentos apresentados na instrução da Secex-TCE e ratificados no parecer do Parquet especializado, para adotá-los como razões de decidir e, por conseguinte, votar pela reprovação das presentes contas, imputação solidária aos responsáveis do débito apurado, aplicação de multa e demais medidas acessórias propugnadas nos pareceres.
4.	Ressalto que a sujeição dos responsáveis à jurisdição desta Corte de Contas restou bem evidente na instrução da unidade técnica, haja vista que, embora a pessoa jurídica responsabilizada nesta TCE possua natureza privada, o fato de ela participar como executante de uma política pública - o Programa Farmácia Popular -, e nessa condição receber recursos federais para tal mister, torna sua relação jurídica com a União muito assemelhada à convenial. 
5.	Assim, o caso em tela amolda-se às hipóteses do art. 5º, incisos I, II e VII, da Lei 8.443/1992, que tratam do alcance da jurisdição desta Corte de Contas: 
Art. 5° A jurisdição do Tribunal abrange:
I - qualquer pessoa física, órgão ou entidade a que se refere o inciso I do art. 1° desta Lei, que utilize, arrecade, guarde, gerencie ou administre dinheiros, bens e valores públicos ou pelos quais a União responda, ou que, em nome desta, assuma obrigações de natureza pecuniária;
II - aqueles que derem causa a perda, extravio ou outra irregularidade de que resulte dano ao Erário;
 (...) 
VII - os responsáveis pela aplicação de quaisquer recursos repassados pela União, mediante convênio, acordo, ajuste ou outros instrumentos congêneres, a Estado, ao Distrito Federal ou a Município;
6.	Quanto às alegações de defesa dos responsáveis, assiste razão aos pareceres, no sentido de rejeitá-las, haja vista que as justificativas apresentadas pelos defendentes não se fazem acompanhar de provas que as suportem. Não basta alegar que o estabelecimento foi alvo de roubo ou outros casos fortuitos que impediram a apresentação dos documentos necessários à prestação de contas, sem ofertar o respectivo boletim de ocorrência policial - que deve ser contemporâneo à época dos fatos -, juntamente com outros documentos que permitam a este Tribunal formar um juízo de valor sobre a veracidade do alegado. 
7.	Registro ademais que, nos termos do art. 93 do Decreto-lei 200/1967, o ônus da prova nas prestações de contas de dinheiros públicos é do responsável por sua guarda, gestão ou utilização:
Art. 93. Quem quer que utilize dinheiros públicos terá de justificar seu bom e regular emprego na conformidade das leis, regulamentos e normas emanadas das autoridades administrativas competentes.
8.	Tal obrigação impõe aos responsáveis um redobrado dever de zelo para com a documentação necessária à prestação de contas, incluindo, se necessário, a extração de cópias e a sua guarda em local seguro, sob pena de responsabilidade.
9.	Assentadas essas ponderações, acolho a proposta de encaminhamento dos pareceres, para julgar irregulares as presentes contas, condenar aos responsáveis, em caráter solidário, ao débito apurado, aplicando-lhes a multa individual prevista no art. 57 da Lei 8.443/1992, na proporção de 10% (dez por cento) do valor histórico do débito, sem prejuízo das demais medidas acessórias cabíveis à espécie. Ressalvo apenas que o fundamento da reprovação das contas abarca também a hipótese da alínea d do inciso III do art. 16 da Lei 8.443/1992, além da alínea c, por restar presumido o desvio dos recursos em face da ausência de comprovação de sua aplicação.
	Do exposto, VOTO por que seja aprovado o Acórdão que ora submeto a este Colegiado. 
TCU, Sala das Sessões Ministro Luciano Brandão Alves de Souza, em 6 de agosto de 2019.
RAIMUNDO CARREIRO 
Relator